【裁判字號】    95,重上,126
【裁判日期】    950530
【裁判案由】    分配表異議之訴
【裁判全文】
臺灣高等法院民事判決                 95年度重上字第126號
上  訴  人  中國信託商業銀行股份有限公司
法定代理人  己○○
訴訟代理人  丙○○
            乙○○
被 上 訴人  甲○○
            庚○○
            戊○○
            張宗枝
共      同
訴訟代理人  謝新平律師
被 上 訴人  黃丁○○
上列當事人間分配表異議之訴事件，上訴人對於中華民國九十五
年二月六日台灣板橋地方法院九十四年度重訴字第一七二號第一
審判決提起上訴，並於本院為訴之追加，經本院於九十五年五月
十六日言詞辯論終結，判決如下：
    主    文
上訴及追加之訴均駁回。
第二審訴訟費用由上訴人負擔。
    事 實 及 理 由
一、本件上訴人聲明求為判決：甲、先位聲明；(一)原判決廢棄。
    (二)追加確認被上訴人甲○○、戊○○、庚○○、張宗枝（下
    稱甲○○等四人）與被上訴人黃丁○○間就台灣台北地方法
    院（下稱台北地院）九十二年度促字第四四九九一號支付命
    令（下稱系爭支付命令）所載債權不存在。(三)原執行法院九
    十三年度執字第四一一九號強制執行事件之分配表，對被上
    訴人甲○○等四人所分配新台幣（下同）一千二百九十九萬
    一千五百八十元之債權額，應減為Ｏ元，上訴人原分配之金
    額四百九十六萬三千四百零七元，應增為一千二百零三萬六
    千一百七十八元。乙、追加備位聲明：(一)確認被上訴人甲○
    ○等四人與被上訴人黃丁○○間就系爭支付命令所載債權不
    存在。(二)被上訴人甲○○等四人在原執行法院九十三年度執
    字第四一一九號強制執行事件所受償一千三百一十七萬一千
    四百二十元之債權額，應減為十七萬九千八百四十元，其餘
    一千二百九十九萬一千五百八十元應返還被上訴人黃丁○○
    ，由上訴人代位受領。
    被上訴人黃丁○○未於言詞辯論期日到場，亦未提出書狀作
    何聲明或陳述。
    被上訴人甲○○等四人聲明求為判決：上訴駁回。
二、程序方面：
  (一)按當事人於第二審為訴之變更、追加，非經他造同意，不得
    為之，但請求之基礎事實同一者，不在此限，民事訴訟法第
    四百四十六條第一項但書、第二百五十五條第一項第二款定
    有明文。本件上訴人於原審僅係請求系爭執行事件之分配表
    對被上訴人甲○○等四人所分配一千三百一十七萬一千四百
    二十元之債權額，應減為十七萬九千八百四十元，上訴人原
    分配之五百零六萬一千七百七十五元，應增為一千二百零三
    萬六千一百七十八元；嗣於本院追加請求確認系爭支付命令
    所示之債權不存在及備位聲明，核其請求之基礎事實均屬對
    上開債權列入上開分配表有所異議，依上開規定，自應准許
    。
  (二)被上訴人黃丁○○未於言詞辯論期日到場，核無民事訴訟法
    第三百八十六條所列各款情形，爰依上訴人之聲請，由其一
    造辯論而為判決。
  (三)上訴人公司於民國（下同）九十二年十月間與萬通商業銀行
    合併，以上訴人公司為合併後存續之公司，業據提出財政部
    九十二年十月二十八日函為證（見原審(一)卷九頁），合先敘
    明。
三、上訴人起訴主張：原執行法院上開執行事件，就被上訴人黃
    丁○○所有坐落臺北縣林口鄉○○段四八九、四九二地號（
    甲標）、四九三、五０五地號（乙標）、五０七地號（丙標
    ）（重劃前分別為南勢埔段南勢埔小段一四八、一五０、一
    四九地號）等五筆土地進行公開拍賣後，均已拍定，並就賣
    得價金作成分配表一、二（下稱系爭分配表）；被上訴人甲
    ○○等四人以系爭支付命令所載債權陳報二千二百四十八萬
    元本息及十七萬九千八百四十元之執行費聲明參與分配。惟
    該債權金額遠超過被上訴人甲○○等四人於八十七年間向被
    上訴人黃丁○○買受上開五０七地號土地已付之價金，且被
    上訴人黃丁○○雖就上開五０七地號土地設定本金最高限額
    一千二百四十萬元抵押權予被上訴人甲○○等四人以為擔保
    ，然該抵押權登記書中記載「本抵押權設定係擔保買賣債權
    ，並無其他關係之存在」，則被上訴人甲○○等四人不得享
    有該五０七地號第一順位抵押權之優先受償權，故被上訴人
    甲○○等四人就系爭執行事件陳報之債權不存在。又伊於九
    十二年間與本件原債權人萬通商業銀行股份有限公司合併，
    並以伊為存續銀行等情。爰依強制執行法第四十一條前段之
    規定，求為如上訴聲明之判決。
    被上訴人甲○○等四人則以：被上訴人黃丁○○自八十三年
    間起，即向伊等陸續借貸金錢，嗣至八十七年八月間因週轉
    困難無法清償，而將其所有同所五０七地號土地（重劃前為
    南勢埔段南勢埔小段一四九地號）所有權應有部分五四分之
    八出售予伊等抵債，約定價金一千二百三十五萬五千二百元
    ，並於同年八月十一日簽訂買賣契約書，雙方於會算後，被
    上訴人黃丁○○尚積欠伊等本息共計六百八十萬元，並以之
    抵充買賣價金之一部，其餘價金五百五十五萬五千二百元之
    其中四百四十四萬元則由伊等交付支票五張，作為給付買賣
    價金之方法，另保留尾款一百一十一萬五千二百元於移轉登
    記時給付，並設定抵押權作為買賣價金之擔保。嗣上開土地
    被其他債權人聲請原執行法院查封，致無法辦理所有權移轉
    登記，經伊等先後於八十八年一月二十一日及同年二月十一
    日催告履行未果，乃予解除買賣契約，伊等乃依雙方所訂立
    之買賣契約書第八條第一項之約定，主張出賣人違約不履行
    契約時，應加倍返還已付價金一千一百二十四萬元之二倍即
    二千二百四十八萬元，並依督促程序，聲請台北地院核發上
    開支付命令確定。系爭支付命令所載債權為伊等合法取得之
    執行名義，上訴人無予以否認之權利等語；而被上訴人黃丁
    ○○在原審亦以：伊夫黃信雄曾向被上訴人甲○○等四人借
    用六百八十萬元，由伊背書，嗣伊夫妻無力清償，乃將上開
    土地作價出售予被上訴人甲○○等四人抵債，被上訴人甲○
    ○等四人所簽交之支票五張，均係存入黃文鴻之銀行帳戶內
    兌領無訛等語，資為抗辯。
四、經查上訴人雖主張原執行法院上開執行事件，就被上訴人黃
    丁○○所有上開五筆土地進行公開拍賣後，均已拍定，並就
    賣得價金作成系爭分配表，被上訴人甲○○等四人以系爭支
    付命令所載債權陳報二千二百四十八萬元本息及十七萬九千
    八百四十元之執行費聲明參與分配。惟該債權金額遠超過被
    上訴人甲○○等四人於八十七年間向被上訴人黃丁○○買受
    上開五０七地號土地已付之價金，且被上訴人黃丁○○雖就
    上開五０七地號土地設定本金最高限額一千二百四十萬元抵
    押權予被上訴人甲○○等四人以為擔保，然該抵押權登記書
    中記載「本抵押權設定係擔保買賣債權，並無其他關係之存
    在」，則被上訴人甲○○等四人不得享有該五０七地號第一
    順位抵押權之優先受償權，故被上訴人甲○○等四人就系爭
    執行事件陳報之債權不存在云云。惟為被上訴人所否認，並
    以前開情詞置辯；且查：
  (一)被上訴人甲○○等四人就彼等與被上訴人黃丁○○間系爭確
    定支付命令所載本金二千二百四十八萬元，及自八十八年二
    月十一日起至九十三年十月十五日止，按年息百分之六計算
    利息之債權，已敘明該債權發生之經過：係因被上訴人黃丁
    ○○自八十三年間起，即向伊等陸續借貸款項，嗣至八十七
    年八月間，因週轉困難，無法清償，而將其所有上開五０七
    地號（重劃前為南勢埔段南勢埔小段一四九地號）土地所有
    權應有部分五四分之八出售予伊抵債，約定價金一千二百三
    十五萬五千二百元，並於同年八月十一日簽訂買賣契約書，
    雙方於會算後，被上訴人黃丁○○尚積欠伊等本息共計六百
    八十萬元，並以之抵充買賣價金之一部即第一期款至第三期
    款部分，其餘價金五百五十五萬五千二百元之其中四百四十
    四萬元則由伊等交付支票五張，作為給付買賣價金之方法，
    另保留尾款一百一十一萬五千二百元於移轉登記後三日內給
    付，並設定抵押權作為買賣價金之擔保。嗣該筆土地被其他
    債權人聲請原執行法院查封，致無法辦理所有權移轉登記，
    經伊等見後於八十八年一月二十一日及同年二月十一日催告
    履行未果，乃予解除買賣契約，伊等依雙方所訂立之買賣契
    約書第八條第一項之約定，主張出賣人違約不履行契約時，
    應加倍返還已付價金一千一百二十四萬元之二倍即二千二百
    四十八萬元，因聲請台北地院核發支付命令確定等情，核與
    上訴人所提出土地登記謄本、系爭支付命令暨確定證明書、
    支付命令聲請狀、不動產買賣契約書暨備忘錄及抵押權設定
    申請書（見原審(一)卷十五頁至十七頁、三一頁至三三頁、一
    八六頁至二Ｏ四頁）、及被上訴人甲○○等四人所提出不動
    產買賣契約書、抵押權設定契約書、支票、解除買賣契約之
    存證信函及被上訴人甲○○等四人對被上訴人黃丁○○聲請
    調解狀所載之情形相符（見原審(一)卷八三頁至九七頁）；又
    被上訴人甲○○等四人所交付之上開五張支票、面額共計四
    百四十四萬元，除其中一張由被上訴人黃丁○○直接至櫃台
    提示兌領外，其餘四張均係由被上訴人黃丁○○存入其子黃
    文鴻之銀行帳戶內提示兌領，亦經原審向上開支票付款人台
    中商業銀行林口分行及國泰世華商業銀行新莊分行函查屬實
    ，亦有上開銀行之覆函可稽（見原審(一)卷一三五頁至一三六
    頁、一四九頁至一五七頁），足見被上訴人甲○○等四人與
    被上訴人黃丁○○間就上開五Ｏ七地號土地所有權應有部分
    之買賣應屬真實。
  (二)按債務人對於支付命令未於法定期間合法提出異議者，支付
    命令與確定判決有同一之效力；又除別有規定外，確定之終
    局判決就經裁判之訴訟標的，有既判力，民事訴訟法第五百
    二十一條第一項、第四百條第一項分別定有明文。
    本件系爭支付命令，其債務人即被上訴人黃丁○○對於該支
    付命令並未於法定二十日不變期間內提出異議，而告確定（
    見原審(一)卷三一頁至三三頁之該支付命令暨確定證明書），
    依上開規定，即與確定判決有同一之效力，亦即系爭支付命
    令就債務人即被上訴人黃丁○○應加倍返還債權人即被上訴
    人甲○○等四人買賣價金共計二千二百四十八萬元有既判力
    。是上訴人空言主張被上訴人甲○○等四人與被上訴人黃丁
    ○○間就系爭支付命令所載債權不存在，殊無足取。上訴人
    自不得就該與確定判決有同一效力之確定系爭支付命令所載
    被上訴人甲○○等四人對被上訴人黃丁○○債權之存在再事
    爭執。則原執行法院依該與確定判決有同一效力之確定系爭
    支付命令所載被上訴人甲○○等四人對被上訴人黃丁○○之
    債權，依被上訴人間所設定上開本金最高限額內列入第一順
    位優先債權分配，應屬有據。
五、從而，上訴人依據強制執行法第四十一條前段之規定，提起
    本件分配表異議之訴，先位聲明；(一)在本院追加確認被上訴
    人甲○○等四人與被上訴人黃丁○○間就系爭支付命令所載
    債權不存在。(二)原執行法院九十三年度執字第四一一九號強
    制執行事件之分配表，對被上訴人甲○○等四人所分配一千
    二百九十九萬一千五百八十元之債權額，應減為Ｏ元，上訴
    人原分配之金額四百九十六萬三千四百零七元，應增為一千
    二百零三萬六千一百七十八元；並在本院追加備位聲明：(一)
    確認被上訴人甲○○等四人與被上訴人黃丁○○間就系爭支
    付命令所載債權不存在。(二)被上訴人甲○○等四人在原執行
    法院九十三年度執字第四一一九號強制執行事件所受償一千
    三百一十七萬一千四百二十元之債權額，應減為十七萬九千
    八百四十元，其餘一千二百九十九萬一千五百八十元應返還
    被上訴人黃丁○○，由上訴人代位受領，均屬不應准許。原
    審所為上訴人敗訴之判決，核無違誤。上訴論旨仍執前詞指
    摘原判決不當，求予廢棄改判，為無理由。
六、至兩造其餘之攻擊或防禦方法及未經援用之證據，經本院斟
    酌後，認為均不足以影響本判決之結果，自無逐一詳予論駁
    之必要，併此敘明。
據上論結，本件上訴及追加之訴均為無理由，依民事訴訟法第四
百四十九條第一項、第七十八條、第四百六十三條、第三百八十
五條第一項前段，判決如主文。
中    華    民    國    95    年    5     月    30    日
                  民事第六庭    審判長法  官  林鄉誠
                                      法  官  梁玉芬
                                      法  官  楊豐卿
正本係照原本作成。
如不服本判決，應於收受送達後20日內向本院提出上訴書狀，其
未表明上訴理由者，應於提出上訴後20日內向本院補提理由書狀
（均須按他造當事人之人數附繕本）上訴時應提出委任律師或具
有律師資格之人之委任狀；委任有律師資格者，另應附具律師資
格證書及釋明委任人與受任人有民事訴訟法第466條之一第一項
但書或第二項（詳附註）所定關係之釋明文書影本。
中    華    民    國    95    年    5     月    30    日
                                      書記官  應瑞霞
附註：
民事訴訟法第四百六十六條之一（第一項、第二項）：
對於第二審判決上訴，上訴人應委任律師為訴訟代理人。但上訴
人或其他法定代理人具有律師資格者，不在此限。
上訴人之配偶、三親等內之血親、二親等內之姻親，或上訴人為
法人、中央或地方機關時，其所屬專任人員具有律師資格並經法
院認為適當者，亦得為第三審訴訟代理人。


司法院資訊處製作；財團法人民間司法改革基金會備份。
